【裁判字號】    98,重上,663
【裁判日期】    990608
【裁判案由】    執行異議之訴
【裁判全文】
臺灣高等法院民事判決                 98年度重上字第663號
上  訴  人  臺北縣汐止市公所
法定代理人  乙○○
訴訟代理人  陳峰富律師
            施汎泉律師
            黃博駿律師
被  上訴人  敬裕工程股份有限公司
法定代理人  甲○○
訴訟代理人  邱晃泉律師
            詹芝怡律師
上列當事人間執行異議之訴事件，上訴人對於中華民國98年10月
9日臺灣士林地方法院97年度重訴字第131號第一審判決提起上訴
，本院於99年5月18日言詞辯論終結，判決如下：
    主  文
原判決關於命上訴人給付新台幣柒佰貳拾柒萬仟零柒拾捌元本
息部分，及該部分假執行之宣告，暨除確定部分外訴訟費用之裁
判均廢棄。
上開廢棄部分，被上訴人在第一審之訴及假執行之聲請均駁回。
第一審（除確定部分外）、第二審訴訟費用由被上訴人負擔。
    事實及理由
一、按當事人不得在第二審提出新攻擊或防禦方法，但對於在第
    一審已提出之攻擊或防禦方法為補充者，不在此限，民事訴
    訟法第447條第1項第3款定有明文。經查，上訴人雖於本院
    始主張以其對南亞公司之違約金債權，與南亞公司之承攬報
    酬債權抵銷（見本院卷第107頁），惟上訴人於原審就此原
    即主張扣抵，核屬就其在第一審已提出防禦方法為補充，揆
    諸前開說明，應予准許。
二、被上訴人起訴主張：伊前向原法院民事執行處聲請就訴外人
    南亞營造股份有限公司（下稱南亞公司）對上訴人定作之「
    汐止市社后多目標體育館興建工程（下稱系爭工程）」之承
    攬報酬債權，於新臺幣（下同）1,413萬3,815元（含債權
    1,402萬1,642元、執行費11萬2,173元，下稱系爭款項）範
    圍內實施假扣押執行，蒙原法院民事執行處於96年9月27日
    以96年度執全字第1326號核發扣押命令（下稱系爭扣押命令
    ），上訴人於接獲執行法院系爭扣押命令後，並未依強制執
    行法第119條規定於10日內聲明異議，且發函表示同意配合
    全數扣押，嗣伊就南亞公司所積欠之前開款項取得執行名義
    後，經執行法院於97年2月20日以97年度執智字第5655號核
    發執行命令（下稱系爭執行命令），准伊收取系爭款項，伊
    自有向上訴人收取同額金錢之權。詎上訴人以南亞公司承攬
    系爭工程持續怠工，承商無法繼續履約，俟工程中途結算完
    成正確數額再行支付等語為由聲明異議。而系爭工程經中途
    結算驗收，上訴人出具之系爭工程中途結算表，雖記載結算
    總價為727萬3,078元、違約金535萬1,780元及懲罰性違約金
    765萬4,000元，惟就上開違約金及懲罰性違約金部分，依訴
    外人詹世宏建築師事務所監工日報表所示，直至96年8月26
    日止，系爭工程之實際進度均超前預計進度，並未逾期，依
    系爭契約約定，南亞公司於工程當期並未違約，係自扣押後
    之某工期始生違約情事，上訴人僅得自該特定工期之估驗款
    行使扣抵，而非自已扣押之應付款項中扣抵。縱上訴人對於
    南亞公司有違約金債權，依民法第340條規定，上訴人亦不
    得以其對南亞公司之違約金債權，與本件已受扣押之承攬報
    酬債權為抵銷。爰依強制執行法第120條第2項規定，訴請：
    (一)上訴人應給付伊1,413萬3,815元，及自上訴人收受原法院
    97年2月20日士院木97執智字第5655號收取命令之翌日起至
    清償日止，按年息百分之五計算之利息。(二)願供擔保請准宣
    告假執行。原審判命上訴人應給付被上訴人727萬3,078元本
    息，並駁回被上訴人其餘之訴。上訴人就其敗訴部分聲明不
    服，提起上訴，被上訴人則於本院聲明：上訴駁回（被上訴
    人就其敗訴部分，未據聲明不服，此部分已告確定）。
三、上訴人則以：南亞公司前以7,645萬4,000元之價格標得系爭
    工程，並由訴外人銘興營造股份有限公司（下稱銘興公司）
    為保證人，三方共同於94年9月15日簽訂工程合約（下稱系
    爭契約）。依系爭契約約定，南亞公司原應於95年7月31日
    前完成系爭工程並移交予伊啟用，惟因南亞公司無法順利取
    得建築執照，經雙方合意將系爭工程竣工期限展延為南亞公
    司應自「取得建照執照」日起180日曆天完工，復因臺北縣
    政府審核流程之延誤，致南亞公司於95年12月20日始取得系
    爭工程之建照，經南亞公司將開工日期報請臺北縣政府核備
    後，系爭工程於96年6月14日始正式開工，參酌上開雙方議
    定工期之內容，及考量系爭工程有工程延展之情事，於加計
    展延之工期10日後，南亞公司至遲應於96年12月20日竣工。
    惟南亞公司自同年9月14日起即因未有工人進場施工而處於
    停工之狀態，其負責人甚至於同年10月9日系爭工程工務協
    調會議上表明南亞公司已無法繼續履約。嗣經伊數次請求南
    亞公司履約而未果，伊乃於97年2月18日發函終止系爭契約
    ，南亞公司嗣於97年2月26日以97南汐專字第08-010010號函
    覆，故系爭契約於同年月27日發生終止之效力。系爭工程經
    中途驗收結算，總價為727萬3,078元、遲延履約之損害預定
    違約金共458萬7,240元、不履行契約之懲罰性違約金共764
    萬5,400元，伊自得以對南亞公司之違約金債權主張對南亞
    公司之承攬報酬債權抵銷，且依系爭契約第5條第3項約定，
    伊有權自應給付予南亞公司之承攬報酬中，「扣抵」伊得向
    南亞公司請求之違約金債權，系爭承攬報酬債務與伊得主張
    扣抵之金額扣抵後，已當然歸於消滅，被上訴人即無可再向
    伊請求應給付南亞公司之承攬報酬債權等語，資為抗辯。並
    於本院聲明：(一)原判決不利於伊之部分廢棄。(二)上開廢棄部
    分，被上訴人在第一審之訴及其假執行之聲請均駁回。
四、兩造不爭執事項：
  (一)南亞公司前以7,645萬4,000元之價格標得系爭工程，並由訴
    外人銘興公司為保證人，三方共同於94年9月15日簽訂系爭
    契約。嗣南亞公司於96年6月14日始正式開工，因有工程延
    展之情形，於加計展延之工期10日後，南亞公司至遲應於同
    年12月20日竣工。惟南亞公司開工後，自同年9月14日起即
    因未有工人進場施工而處於停工之狀態，其負責人許秀華於
    同年10月9日之協調會議上表明：南亞公司已無法繼續履約
    等語，有詹世鴻建築師事務所96年10月11日（96）鴻汐字第
    99號函附系爭工程工務協調會議紀錄附卷可稽（見原審卷(二)
    第229頁至234頁）。嗣後南亞公司即未再繼續履約，南亞公
    司之履約保證人銘興公司亦未履行契約繼續興建，上訴人乃
    於97年2月18日發函終止系爭工程契約，並請求給付懲罰性
    違約金及損害賠償，南亞公司則於97年2月26日就上訴人終
    止契約函件加以回覆。上訴人於終止與南亞公司間承攬契約
    後，另再重新招標，由第三人大嘉企業有限公司承攬系爭工
    程之後續施工。
  (二)被上訴人為南亞公司之債權人，經臺灣基隆地方法院（下稱
    基隆地院）以96年度重訴字第55號民事判決南亞公司應給付
    被上訴人1,402萬1,642元，及自96年10月16日起至清償日止
    ，按年息百分之五計算之利息，該判決業於97年1月23日確
    定。
  (三)被上訴人前曾向福建金門地方法院（下稱金門地院）聲請對
    南亞公司假扣押，主張對南亞公司有承攬報酬債權，經該法
    院以96年度裁全字第41號裁定准予供擔保後，得對南亞公司
    之財產在1,402萬1,642元範圍內為假扣押。被上訴人並於供
    擔保後，向金門地院聲請假扣押執行，復由該法院囑託原法
    院民事執行處執行，而以原法院96年度執全助字第1326號假
    扣押事件，於96年9月27日核發扣押命令，將南亞公司對上
    訴人之承攬報酬債權，在1,402萬1,642元及執行費11萬2,17
    3元之範圍內予以扣押，該扣押命令於同年10月1日送達上訴
    人，上訴人並於翌日具狀向執行法院陳報「已依照執行命令
    全數扣押1,413萬3,815元」等語（見原審卷(一)第14頁）。
  (四)被上訴人取得基隆地院之確定判決後，於97年1月30日具狀
    向原法院民事執行處聲請就前項所示假扣押之南亞公司對上
    訴人承攬報酬債權為終局執行，經原法院民事執行處於97年
    2月20日以士院木97執智字第5655號執行命令准許被上訴人
    向上訴人收取南亞公司之工程款債權金額1,413萬3,815元，
    該命令送達上訴人之時間為同年月29日。嗣上訴人於同年3
    月4日具狀向執行法院聲明異議，函文內容略以：南亞公司
    承攬系爭工程持續怠工，無法繼續履約，俟工程中途結算完
    成正確數額再行支付等語。
  (五)系爭工程經於98年6月11日完成中途驗收結算，確認南亞公
    司未領工程款為727萬3,078元，有工程中途結算驗收證明書
    可稽（見原審卷(二)第144頁）。
五、被上訴人又主張：南亞公司對上訴人確有工程結算款727萬3
    ,078元，執行法院復已核發系爭執行命令，伊自有向上訴人
    收取同額金錢之權，且南亞公司於工程當期並未違約，係自
    扣押後之某工期始生違約情事，上訴人僅得自該特定工期之
    估驗款行使扣抵，縱上訴人對於南亞公司有違約金債權，其
    行使扣抵應受民法第340條規定之拘束，上訴人亦不得以其
    對南亞公司之違約金債權，與本件已受扣押之承攬報酬債權
    為抵銷等語。然此為上訴人所否認，並以前開情詞置辯。是
    本件應審究者厥為：(一)上訴人未於收受系爭扣押命令後10日
    內聲明異議，是否即承認被上訴人所主張已扣押之南亞公司
    對上訴人之承攬報酬債權確實存在？(二)上訴人對南亞公司之
    違約金債權是否存在？倘若存在，該違約金債權有無過高，
    而應予酌減之情？(三)如上訴人對南亞公司有違約金債權存在
    ，上訴人以之主張對南亞公司之承攬報酬債權「抵銷」或「
    扣抵」，有無理由？茲分別論述如后：
  (一)上訴人未於收受系爭扣押命令後10日內聲明異議，是否即承
    認被上訴人所主張已扣押之南亞公司對上訴人之承攬報酬債
    權確實存在？
    1.被上訴人主張：上訴人於收受系爭扣押命令後，即向執行
      法院陳報扣押債權金額，積極地承認有該實體債權存在，
      足見南亞公司與上訴人間確有1,413萬3,815元債權存在等
      語。上訴人則抗辯：伊於收受系爭執行命令後，即於同年
      3月4日具狀向執行法院聲明異議，復於本件訴訟程序中，
      否認被上訴人主張之1,413萬3,815元債權存在，故伊絕無
      承認被上訴人主張之實體債權存在等語。
    2.按就債務人對於第三人之金錢債權為執行時，執行法院應
      發扣押命令禁止債務人收取或為其他處分，並禁止第三人
      向債務人清償；第三人不承認債務人之債權或其他財產權
      之存在，或於數額有爭議或有其他得對抗債務人請求之事
      由時，應於接受執行法院命令後10日內，提出書狀，向執
      行法院聲明異議；債權人對前開第三人之聲明異議認為不
      實時，得於收受通知後10日內向管轄法院提起訴訟，並向
      執行法院為起訴之證明及將訴訟告知債務人；強制執行法
      第115條第1項、第119條第1項、第120條第2項分別定有明
      文。而上開強制執行法第119條第1項規定第三人不承認債
      務人之債權或其他財產權之存在，或於數額有爭議時，應
      於接受法院命令後10日內，提出書狀，向執行法院聲明異
      議，此所謂「命令」，應包括扣押命令及收取或移轉命令
      在內，亦即第三人對於法院先發之扣押命令，雖於上述法
      定期間內未提出異議或經具狀承認，然不能因此解為債務
      人之債權當然存在。其對於法院嗣後所發收取或移轉命令
      ，仍得於法定期間內聲明異議，一經異議，債權人苟認其
      聲明不實，應依同法第120條之規定辦理，執行法院不得
      依債權人之聲請逕向該第三人為強制執行。故第三人雖於
      接受法院命令後，不於10日內為聲明異議，而可視為承認
      該命令所載債務人之債權，或具狀陳明已依命令如數扣押
      而承認，惟如債務人原無債權或數額不符時，法院命令之
      效果仍無由發生。再執行程序中所為承認或視為承認，與
      訴訟程序中之自認有別，不生民事訴訟法第279條、第280
      條規定之效果，且「承認」於實體法上，僅涉及時效中斷
      或拋棄時效利益之法律上效力，非債之發生原因，執行程
      序中第三債務人就法院命令不為異議或具體承認，仍無礙
      於原來債務有無之判斷，故所謂「受扣押之債權」，其存
      否應以該債權成立與否之客觀事實為定，而非以第三債務
      人於收受扣押命令後，曾否具狀聲明異議為據。經查，上
      訴人於收受系爭扣押命令後，固於96年10月2日具狀向執
      行法院陳報「已依照執行命令全數扣押1,413萬3,815元」
      ，有陳報狀在卷可考（見原審卷(一)第14頁），惟上訴人在
      強制執行程序中，嗣於97年3月4日具狀向執行法院聲明異
      議，函文內容略以：南亞公司承攬系爭工程持續怠工，無
      法繼續履約，俟工程中途結算完成正確數額再行支付等語
      ，有上訴人函文在卷可憑（見原審卷(一)第17頁、本院卷第
      15頁），復於本件訴訟程序中予以否認，則南亞公司對於
      上訴人是否確有被上訴人主張之債權存在，仍應依實體法
      律關係判斷，並由被上訴人負舉證之責，被上訴人徒以假
      扣押程序中，上訴人曾具狀陳報已依照執行命令扣押，即
      逕主張該債權確實存在，並請求上訴人如數給付，尚有誤
      會。
  (二)上訴人對南亞公司之違約金債權是否存在？倘若存在，該違
    約金債權有無過高，而應予酌減之情？
    1.被上訴人主張：依詹世宏建築師事務所監工日報表所載，
      直至96年8月26日止，系爭工程之實際進度均超前預計進
      度，南亞公司就當期工程並未違約，亦未逾期等語。上訴
      人則抗辯：依約南亞公司至遲應於96年12月20日竣工，惟
      南亞公司自同年9月14日起即未有工人進場施工而處於停
      工之狀態，至伊於97年2月18日發函終止系爭契約止，南
      亞公司共計遲延60日，依約應負遲延履約之損害預定違約
      金458萬7,240元及不履行契約之懲罰性違約金764萬5,400
      元，合計1,223萬2,640元等語。
    2.經查，南亞公司自96年8月20日起出工數嚴重不足，同年9
      月14日起即未再進場施作，至96年9月27日工程進度已嚴
      重落後逾10％以上，且南亞公司負責人許秀華於96年10月
      9日工務協調會議上，表明南亞公司無法再繼續履約並願
      承擔契約責任，業據上訴人提出96年9月27日、同年10月9
      日系爭工程工務協調會議紀錄為證（見原審卷(二)第226頁
      至228頁、230頁至234頁、本院卷第20頁至22頁、24頁至
      28頁），足見南亞公司確有施工遲延之情。嗣後南亞公司
      即未再繼續履約，南亞公司之履約保證人銘興公司亦未履
      行契約繼續興建，上訴人乃於97年2月18日發函終止系爭
      工程契約，並請求給付懲罰性違約金及損害賠償，南亞公
      司則於97年2月26日就上訴人終止契約函件加以回覆，為
      被上訴人所不爭執，復有上訴人及南亞公司前開函文附卷
      可憑（見原審卷(一)第172頁、卷(二)第235頁、本院卷第177
      頁）。而系爭工程經上訴人同意展延工期10日，南亞公司
      至遲應於96年12月20日竣工，為兩造所不爭執，則至上訴
      人終止系爭工程契約之日止，南亞公司共計遲延工期60日
      。
    3.系爭契約第17條第1項約定：「逾期違約金，以日為單位
      ，乙方（即南亞公司）如未依照契約規定期限竣工，應按
      逾期日數，每日依契約價金總額千分之一計算逾期違約金
      」，而南亞公司逾期60日，已詳如前述，則其應付遲延之
      違約金額共計458萬7,240元（計算式：76,454,000元×0.
      001×60＝4,587,240元）。又系爭契約第20條第1項第8款
      約定：「無正當理由而不履行本契約者。懲罰性違約金額
      度為契約總價百分之十」，南亞公司至97年2月18日終止
      契約後，確定已無法完工，而該無法完工之結果，乃肇因
      於南亞公司無正當理由不履行本契約所致，則依上開規定
      ，南亞公司自應給付上訴人懲罰性違約金共764萬5,400元
      （計算式：76,454,000元×0.1＝7,645,400元）。故上訴
      人對南亞公司確有違約金債權共1,223萬2,640元（即4,58
      7,240元＋76,454,000元=12,232,640元）。
    4.被上訴人又主張：上訴人怠於行使契約權利，任令損害擴
      大，且其未受具體重大損害，應免除或酌減違約金額等語
      。上訴人則抗辯：伊並無與有過失，且系爭違約金約定符
      合一般工程慣例，亦無過高，況伊所受之損害仍陸續發生
      ，本件違約金不應酌減等語。經查：
      (1)南亞公司自96年8月20日起出工數嚴重不足，同年9月14
        日起即未再進場施作，系爭工程監造單位曾多次通知南
        亞公司儘速恢復工進，但是南亞公司並未改善，上訴人
        因而於96年9月27日召開系爭工程工務協調會要求南亞
        公司改善，惟南亞公司仍未改善，上訴人再於96年10月
        9日召開系爭工程工務協調會，南亞公司負責人許秀華
        則於該日工務協調會議上，表明南亞公司無法再繼續履
        約並願承擔契約責任，此有96年9月27日、同年10月9日
        系爭工程工務協調會議紀錄附卷可憑（見原審卷(二)第22
        6頁至228頁、230頁至234頁、本院卷第20頁至22頁、24
        頁至28頁）。嗣上訴人即積極協調南亞公司之保證廠商
        銘興公司進場接續施作，惟銘興公司亦未履行契約繼續
        興建，上訴人乃於97年1月17日再度召開協調會議，決
        定追究違約之責任，並於97年2月18日發函終止系爭工
        程契約，亦據上訴人提出詹世宏建築師事務所96年11月
        22日、同年12月9日函，及97年1月24日函附97年1月17
        日系爭工程工務協調會議紀錄為證（見原審卷(三)第155
        頁至160頁、163頁至1790頁），況南亞公司施工遲延乃
        該公司單方之事由，自難認上訴人有怠於行使契約權利
        之情。被上訴人主張：上訴人就系爭工程遲延完工之發
        生及擴大，與有過失，自不足採。
      (2)按「約定之違約金額過高者，法院得減至相當之數額，
        為民法第252條所明定，此規定乃係賦與法院得依兩造
        所提出之事證資料，斟酌社會經濟狀況並平衡兩造利益
        而為妥適裁量、判斷之權限，非謂法院須依職權蒐集、
        調查有關當事人約定之違約金額是否有過高之事實，而
        因此排除債務人就違約金過高之利己事實，依辯論主義
        所應負之主張及舉證責任。況違約金之約定，為當事人
        契約自由、私法自治原則之體現，雙方於訂約時，既已
        盱衡自己履約之意願、經濟能力、對方違約時自己所受
        損害之程度等主、客觀因素，本諸自由意識及平等地位
        自主決定，除非債務人主張並舉證約定之違約金額過高
        而顯失公平，法院得基於法律之規定，審酌該約定金額
        是否確有過高情事及應予如何核減至相當數額，以實現
        社會正義外，當事人均應同受該違約金約定之拘束，法
        院亦應予以尊重，始符契約約定之本旨。」（最高法院
        93年台上第909號判決意旨參照）。經查，系爭契約有
        關逾期違約金之約定，係以日為單位，按逾期之日數，
        每日依契約價金總額千分之一計算逾期違約金，核與一
        般工程慣例相符，且南亞公司為專業營造公司，其於考
        慮是否投標時，本應就投標當時之一般客觀事實、社會
        經濟狀況，及當事人一方不履行時他方所受損害之情形
        ，有相當之評估，而後為系爭工程契約之合意，方始合
        理，南亞公司既本諸自由意識及平等地位自主決定，而
        與上訴人達成逾期違約金、懲罰性違約金之約定，揆諸
        前開說明，自應受該違約金約定之拘束，法院亦應予以
        尊重，始符契約約定之本旨。而系爭工程已施作部分的
        鋼樑結構等發生嚴重鏽蝕、塌陷等不堪使用之情形，上
        訴人於98年7月間委請銘興公司整頓工地，並處理鏽蝕
        、補強結構等細節，以令後續工程得以繼續施作，即支
        出517萬6,051元，復據上訴人提出銘興公司98年7月6日
        函附單價分析表為證（見本院卷第117頁至121頁），顯
        見南亞公司無故不為履約，確已造成上訴人之損害。被
        上訴人主張：上訴人未受具體重大損害，應免除或酌減
        違約金額，亦不足採。
  (三)如上訴人對南亞公司有違約金債權存在，上訴人以之主張對
    南亞公司之承攬報酬債權「抵銷」或「扣抵」，有無理由？
    1.被上訴人主張：縱認南亞公司應負上開違約金之給付義務
      ，上訴人行使扣抵應受民法第340條規定之拘束，況系爭
      契約第5條第3項之約定，屬抵銷之性質，上訴人仍應對南
      亞公司為抵銷之意思表示後，始發生抵銷之效力，上訴人
      亦不得以其對南亞公司之違約金債權，與本件已受扣押之
      承攬報酬債權為抵銷等語。上訴人則抗辯：伊得以對南亞
      公司之違約金債權主張對南亞公司之承攬報酬債權抵銷，
      且系爭契約第5條第3項為附有解除條件之約定，上開違約
      金應以承攬報酬直接扣抵，經抵銷或扣抵後，伊已無給付
      義務等語。
    2.復按「當事人約定承攬報酬按工作完成之程度分期給付，
      於每期給付時，保留其一部，待工作全部完成驗收合格後
      始為給付者，係對既已發生之該保留款債權約定不確定清
      償期限；倘其併約定工作如有瑕疵或承攬人有其他債務不
      履行之情形發生，定作人得逕自該保留款中扣除其因此所
      生之損害，則該保留款債權即屬附有解除條件之債權，於
      上開約定事由發生，就應扣除部分，因條件成就，其債權
      即當然歸於消滅，無待定作人另為抵銷之意思表示。且該
      債權於解除條件成就前縱已經承攬人之債權人扣押，亦不
      影響解除條件成就之效果，定作人仍得執以對抗執行債權
      人。」（最高法院94年度台上字第1304號判決意旨參照）
      。經查，系爭契約第5條第1項第5款約定：「乙方（即南
      亞公司）履約有下列情形之一者，甲方（即上訴人）得暫
      停給付契約價金至情形消滅為止：…2.履約實際進度因可
      歸責於乙方之事由，落後預定進度達百分之十以上者。」
      、同條第3項約定：「乙方履約有逾期違約金、損害賠償
      、採購標的損壞或短缺、不實行為、未完全履約、不符契
      約規定、溢領價金或減少履約事項等情形時，甲方得自當
      期估驗款項中扣抵；其有不足者，得通知乙方給付或自保
      證金扣抵。」等語（見原審卷(一)第107頁、180頁），可知
      南亞公司履約有逾期違約金、損害賠償等責任時，上訴人
      得自應付工程款中扣抵，倘有不足，仍得請求南亞公司給
      付或自保證金扣抵甚明。而南亞公司自96年9月14日起即
      未再進場施作，至96年9月27日止工程進度已嚴重落後逾
      10％以上，已詳如前述，則依系爭契約第5條第1項第5款
      之約定，自斯時上訴人得暫停給付南亞公司已施作之承攬
      報酬，且依系爭契約第5條第3項之約定，南亞公司履約有
      逾期違約金、損害賠償等責任時，上訴人得自應付工程款
      中扣抵，揆諸前開說明，則該暫停給付之承攬報酬即屬附
      有解除條件之債權，於上開約定事由發生，就應扣除部分
      ，因條件成就，其債權即當然歸於消滅，無待定作人另為
      抵銷之意思表示。被上訴人主張：系爭契約第5條第3項之
      約定，係屬抵銷之性質，亦委無足採。
    3.南亞公司承攬系爭工程，自96年9月14日起即未再進場施
      作，其應領已施作之承攬報酬，經中途結算金額為727萬3
      ,215元，扣除驗收扣款137元後，結算總價為727萬3,078
      元等情，為兩造所不爭執，南亞公司對上訴人有承攬報酬
      債權727萬3,078元，固堪以認定。惟查，南亞公司自96年
      8月20日起出工數嚴重不足，同年9月14日起即未再進場施
      作，至96年9月27日工程進度已嚴重落後逾10％以上，且
      南亞公司負責人許秀華於96年10月9日工務協調會議上，
      表明南亞公司無法再繼續履約並願承擔契約責任，上訴人
      於97年2月18日發函終止系爭工程契約，南亞公司共計遲
      延工期60日，上訴人對南亞公司確有違約金債權共1,223
      萬2,640元，已詳如前述，上訴人既因南亞公司不履行契
      約，而對南亞公司有違約金債權，即屬解除條件成就，南
      亞公司對上訴人之承攬報酬債權因而當然歸於消滅，無待
      上訴人另為抵銷之意思表示，縱令該承攬報酬債權於解除
      條件成就前，已經被上訴人扣押，亦不影響解除條件成就
      之效果，上訴人仍得執以對抗被上訴人，而與民法第340
      條規定之立法意旨無違，故上訴人依系爭契約第5條第3項
      之約定，主張扣抵，自屬有據。被上訴人主張：上訴人行
      使扣抵仍應受民法第340條規定之拘束，亦不足採。經扣
      抵後，南亞公司對上訴人即無剩餘債權可供請求，則被上
      訴人亦無從代南亞公司收取承攬報酬債權727萬3,078元。
      本院既認上訴人主張扣抵為有理由，自毋庸再就其主張抵
      銷部分予以審酌，附此敘明。
六、綜上所述，被上訴人主張：南亞公司對上訴人有承攬報酬債
    權727萬3,078元，固為可採；惟其主張：系爭契約第5條第3
    項之約定，係屬抵銷之性質，則為不可採。上訴人抗辯：伊
    對南亞公司有違約金債權共1,223萬2,640元，經依約扣抵後
    ，南亞公司對伊已無剩餘債權可供請求，為可採。從而，被
    上訴人依強制執行法第120條第2項之規定，請求上訴人給付
    727萬3,078元及法定遲延利息，為無理由，不應准許。原審
    判命上訴人給付727萬3,078元本息，並為假執行之宣告，尚
    有未洽。上訴意旨指摘原判決此部分不當，求予廢棄改判，
    為有理由，爰由本院予以廢棄改判如主文第2項所示。
七、本件事證已臻明確，兩造其餘之攻擊或防禦方法及未經援用
    之證據，經斟酌後認均不足影響判決之結果，自無逐一論駁
    之必要，併此敘明。
據上論結，本件上訴為有理由，依民事訴訟法第450條、第78條
，判決如主文。
中    華    民    國    99    年    6     月    8     日
                    民事第三庭
                        審判長法  官  林敬修
                              法  官  吳青蓉
                              法  官  黃騰耀
正本係照原本作成。
如不服本判決，應於收受送達後20日內向本院提出上訴書狀，其
未表明上訴理由者，應於提出上訴後20日內向本院補提理由書狀
（均須按他造當事人之人數附繕本）上訴時應提出委任律師或具
有律師資格之人之委任狀；委任有律師資格者，另應附具律師資
格證書及釋明委任人與受任人有民事訴訟法第466條之1第1項但
書或第2項（詳附註）所定關係之釋明文書影本。
中    華    民    國    99    年    6     月    9     日
                              書記官  潘大鵬
附註：
民事訴訟法第466條之1（第1項、第2項）：
對於第二審判決上訴，上訴人應委任律師為訴訟代理人。但上訴
人或其他法定代理人具有律師資格者，不在此限。
上訴人之配偶、三親等內之血親、二親等內之姻親，或上訴人為
法人、中央或地方機關時，其所屬專任人員具有律師資格並經法
院認為適當者，亦得為第三審訴訟代理人。

司法院資訊處製作；財團法人民間司法改革基金會備份。
